臺灣新竹地方法院民事裁定　　　　　　 99年度監宣字第145號
聲　請　人　胡小航
相　對　人　胡海荊
15樓
關　係　人　胡之薇
　　　　　　胡之涵
上列聲請人聲請監護宣告事件，本院裁定如下：
    主  文
宣告胡海荊（民國九年八月十三日生，身分證統一編號：Ｚ00000
0000號）為受監護宣告之人。
選定胡之薇（民國○○○年○○月○日生，身分證統一編號：Ｚ0
00000000號）為受監護宣告之人之監護人。
指定胡小航（民國○○○年○月○日生，身分證統一編號：Ｚ000
000000號）、胡之涵（民國○○○年○月○○日生，身分證統一
編號：Ｚ000000000號）為會同開具財產清冊之人。
聲請程序費用新臺幣壹仟元由受監護宣告之人負擔。
    理  由
壹、關於監護宣告部分：
一、聲請意旨略以：
(一)、聲請人胡小航為相對人胡海荊之獨子，陳璐為聲請人之妻。
    相對人疑似罹患老年痴呆症，自民國94年起陸續喪失其辨識
    能力，老是喃喃自語「我要回大陸當縣長了．．．」等幻想
    式言語，漸至不辨至親。聲請人除為其委聘外勞照料外，並
    多予探視，惜仍無解於相對人心智缺陷之老化速度，並屢因
    病痛進出署立新竹醫院。
(二)、97年間，聲請人之女即關係人胡之薇突沒收相對人及其配偶
    所有證件，並強勢決定家裡一切，自行做主，排拒身為相對
    人至親之聲請人過問、了解，嗣且於97年1 月8 日強逼聲請
    人一家數口遷出原設籍地（即相對人原位在新竹市○○路○
    段172 巷1 弄5 號9 樓之戶籍地），並驅趕聲請人等與相對
    人共度農曆除夕團圓佳節，聲請人無奈，僅得以電話定期探
    視聯繫。詎於99年中起，聲請人已無法聯繫上相對人，縱與
    負責照料之外傭聯絡，亦僅據其含糊以對曰：「已與爺爺（
    即相對人）及奶奶（即聲請人之高齡老母）被接至台北薇薇
    （即關係人胡之薇）家，他們在一大樓內，完全無法出門．
    ．．」云云，聲請人大為驚駭，乃輾轉查詢各大醫院，終於
    查知相對人刻於臺北縣新莊臺北醫院住院診療中，聲請人夫
    妻旋赴醫院探視相對人，相對人竟已完全無法辨認聲請人，
    連自己獨子都無法叫出姓名，聲請人頗覺事態嚴重，除探問
    醫師相對人之病情外，並去電關係人胡之薇詢問詳情，惟其
    推諉拒答，聲請人無奈，僅得暫且返家。詎未久再前往探視
    ，相對人已遭辦理出院，復無音訊。
(三)、經聲請人返回原設籍地探問，由多年老鄰居之口始知相對人
    名下房產恐已遭關係人胡之薇私下轉移，並迅將相對人遷出
    圈禁，迄今下落不明，聲請人實憂心不已，為恐相對人因心
    智缺陷而遭人誤用，致老來財產旁落、晚景淒楚，爰依民法
    請求宣告相對人為受監護宣告之人，以維護受監護宣告之人
    利益，聲請人且願為監護人及由聲請人或陳璐擔任會同開具
    財產清冊之人，並提出戶籍謄本、戶口名簿各1 份為證。
二、關係人胡之薇意見略以：
(一)、聲請人雖為相對人之子，但自70年前後積欠債務遭到通緝，
    畏罪潛逃長達15年之久，逾法定追溯期才得以請求設籍問世
    。聲請人長年離家躲債，未盡扶養女兒及盡孝養父母之責，
    關係人胡之薇自出生起即與相對人夫妻同住，至今已逾30餘
    年，相對人夫妻之生活起居、看診就醫皆由關係人胡之薇一
    肩孝養侍奉，並雇請外籍看護工照料，使相對人夫妻無慮安
    享晚年，祖孫3 人情感深厚，關係人胡之薇最知悉相對人病
    症狀況及用藥針劑反應。
(二)、關係人胡之薇每月固定載相對人夫妻就醫看診，每週亦必分
    裝相對人夫妻用藥，清楚分置三餐及睡前藥物於分藥盒內，
    長年以來無一日間斷，實為對相對人實質付出孝養心力之養
    護人及主要照顧者，相對人夫妻如無關係人胡之薇隨侍養護
    在側便無法服藥安眠，無法續壽享命，關係人胡之薇為相對
    人未來及終身無人能取代之最佳監護人。
(三)、關係人胡之薇現今工作及經濟收入穩定，住家離公司只有5
    分鐘車程，每日中午午休皆可返家看顧相對人夫妻，另現住
    處為新成屋，裝置之錦鋐隔音氣密窗能擋禦寒流嚴冬，其後
    為供予相對人夫妻更舒適、寬敞之居家環境，已另訂購新建
    案房屋，而關係人胡之薇之公司亦將遷至該新建案2 樓，照
    顧相對人將更加便利。
(四)、相對人每月終身俸只有新臺幣（下同）3 萬元，而照護相對
    人之薪水、健保費、就業安定金、仲介費已達2 萬1 千元，
    其餘供外勞吃、住、水電、瓦斯等費用也都是開銷，該等費
    用均由關係人胡之薇支付，相對人之終身俸欲供給相對人夫
    妻及外勞開銷，根本不夠，相關差額費用均由關係人胡之薇
    補足，而聲請人未支付任何費用，還請鄰居簽名證明聲請人
    未棄養，行徑誇張、可笑，此亦可證明其從未孝養，否則怎
    不提出相關單據，反而找出不明究理之人簽名證明。況未棄
    養之人，亦非即適任監護人，且聲請人為相對人獨子，相對
    人依理應由聲請人養護，聲請人如平常即孝養照顧相對人，
    豈需耗費心力與關係人胡之薇對簿公堂？再聲請人雖偶至新
    竹探視相對人，但次數屈指可數，數月探望1 次，像是客人
    來家裡作客，不會貼身照料行動不便之相對人洗澡、用藥、
    煮膳等日常生活起居，比鄰居的關照還不如。另聲請人係誤
    以為相對人長期於新竹署立醫院看診，誤認相對人多少有失
    智之症，根本不清楚相對人之醫診狀況，亦不知相對人失智
    症之就醫狀況係近期發生，其以為相對人病重臨終而聲請監
    護，其動機亦有可議，實不適任監護人。
三、關係人胡之涵意見略以：
    關係人胡之涵前在國外留學工作，於3 年前返回臺灣與聲請
    人同住，聲請人與關係人胡之涵幾乎每個月都會到新竹探視
    相對人1 次，當時相對人由關係人胡之薇雇請之外勞照顧。
    嗣相對人到臺北後，關係人胡之涵即無法與相對人取得聯繫
    ，而關係人胡之涵係相對人之長孫，有責任，也有能力扶養
    照顧相對人，適於擔任相對人之監護人。
四、按對於因精神障礙或其他心智缺陷，致不能為意思表示或受
    意思表示，或不能辨識其意思表示之效果者，法院得因本人
    、配偶、四親等內之親屬、最近一年有同居事實之其他親屬
    、檢察官、主管機關或社會福利機構之聲請，為監護之宣告
    ，民法第14條第1 項定有明文。
五、經查，聲請人為相對人之子，有聲請人提出之戶籍謄本附卷
    可憑，堪認聲請人為相對人之四親等內之親屬，其自有權提
    出本件聲請。又經本院於99年10月5 日會同鑑定人即行政院
    衛生署新竹醫院詹仁輝醫師就相對人之現況為鑑定時，相對
    人就本院訊問回答如下：「（你是胡海荊先生？）【喃喃自
    語】；（【指胡小航】他是誰？）沙遠江【諧音】；（【指
    胡之薇】她是誰？）我不認識；（今天是星期幾？）7 、8
    年了，我當主任他當幹事；（這裡是哪裡？）看病的；（你
    現與何人同住？）住新竹大中；（家裡有誰與你同住？）我
    沒有幹主任已經3 年；（【提示1,000 元】這是什麼東西？
    ）很少看；（【提示信用卡】這是什麼？）沒看過；（你自
    己有無金融機構戶頭？有無存錢？）不知道；（你有無房子
    、土地？）沒有，現在老了；（你會不會自己出去買東西？
    ）房子是公家配的，沒有地址」等語，有本院同日鑑定筆錄
    1 份在卷可佐，足見相對人於本院訊問時雖意識清楚，但對
    於家庭成員、生活狀況等問題均有答非所問之情形，且明顯
    缺乏財務狀況之認識及處理概念。又相對人於99年9 月經醫
    師會診判定有失智症之狀況後，已無法與他人交易，連購買
    報紙之能力均已喪失，也常答非所問，亦認不得人等情，分
    別經聲請人及關係人胡之薇供明在卷（見本院99年12月20日
    訊問筆錄），參酌關係人胡之薇所提出相對人之診斷證明書
    載明：相對人有失智之狀況，且須24小時專人照顧等情，有
    行政院衛生署臺北醫院病症暨失能診斷證明書1 份在卷可佐
    （見關係人胡之薇99年10月11日陳報狀後附證明書），及鑑
    定人於本院訊問相對人時陳稱：病患近幾年來記憶力減退，
    認知功能下降，行動能力變差，目前已無法行走，無法處理
    日常生活事務，須依賴他人照顧等語（見本院99年10月5 日
    調查筆錄），堪認相對人已因心智缺陷，致不能為意思表示
    、受意思表示，或不能辨識其意思表示之效果至明。從而，
    聲請人聲請宣告相對人為受監護宣告之人，核無不合，應予
    准許。
六、鑑定人就相對人之鑑定結果雖認：綜合相對人過去生活史、
    疾病史、身體檢查、精神狀態檢查結果顯示，其臨床診斷為
    失智症。因受疾病之影響，其認知功能、行動能力受損，日
    常生活需依賴他人之協助及照顧。其目前之精神障礙無法回
    復，導致其為意思表示或受意思表示及辨識其意思表示效果
    之能力，顯有不足，精神狀態已達輔助宣告之程度，有行政
    院衛生署新竹醫院99年10月7 日新醫精字第0990006725號函
    暨所附精神鑑定報告書1 份在卷足憑。惟受鑑定人之精神障
    礙程度，係屬法律上「不能為意思表示、受意思表示或辨識
    其意思表示之效果」及「為意思表示、受意思表示或辨識其
    意思表示效果之能力，顯有不足」之判斷，法院須以精神醫
    學鑑定結果為基礎，參酌訊問受鑑定人及其他事證調查結果
    以為判斷，意即醫學上精神鑑定之結果非判斷之唯一標準，
    法院應依受鑑定人能否理解自己意思決定之內容、結果，本
    於對受鑑定人決定權的尊重及其利益，判斷其意思能力之有
    無。查相對人於本院訊問時雖意識清楚，但對於家庭成員、
    生活狀況等問題均有答非所問之情形，且明顯缺乏財務狀況
    之認識及處理概念，而平日負責照護相對人之關係人胡之薇
    復表明相對人現今連購買報紙之能力均有欠缺，業如上述，
    則相對人顯因失智症，導致其對人事、財務之狀況均已認識
    不清，甚至日常生活亦無法自理，顯已達監護宣告之程度，
    是上開鑑定結果認相對人因精神上之障礙，導致其為意思表
    示或受意思表示及辨識其意思表示效果之能力，顯有不足，
    僅達輔助宣告之程度等語，洵無足採。
貳、關於選定監護人及指定會同開具財產清冊之人部分：
一、按受監護宣告之人應置監護人；法院為監護之宣告時，應依
    職權就配偶、四親等內之親屬、最近一年有同居事實之其他
    親屬、主管機關、社會福利機構或其他適當之人選定一人或
    數人為監護人，並同時指定會同開具財產清冊之人。法院為
    前項選定及指定前，得命主管機關或社會福利機構進行訪視
    ，提出調查報告及建議。監護之聲請人或利害關係人亦得提
    出相關資料或證據，供法院斟酌。法院選定監護人時，應依
    受監護宣告之人之最佳利益，優先考量受監護宣告之人之意
    見，審酌一切情狀，並注意下列事項：(一)受監護宣告之人之
    身心狀態與生活及財產狀況。(二)受監護宣告之人與其配偶、
    子女或其他共同生活之人間之情感狀況。(三)監護人之職業、
    經歷、意見及其與受監護宣告之人之利害關係。(四)法人為監
    護人時，其事業之種類與內容，法人及其代表人與受監護宣
    告之人之利害關係，民法第1110條、第1111條、第1111條之
    1 分別定有明文。
二、相對人既經本院為監護宣告，本院即應依上開規定選任監護
    人及指定會同開具財產清冊之人。查聲請人、關係人胡之薇
    、胡之涵均表明願意擔任相對人之監護人，經本院函請臺中
    市政府及新北市政府社會局分別對聲請人及關係人胡之薇進
    行訪視，並提出調查報告及建議如下：
(一)、臺中市政府訪視聲請人結果略以：
１、聲請人原均居住在新竹，由相對人及其妻協助照顧聲請人子
    女，73年聲請人及其妻、子搬至臺中居住、工作，因當時捨
    不得聲請人女兒吃苦，也為給相對人夫妻情感依附，故留下
    聲請人之女與相對人夫妻同住，寒暑假期間再由相對人夫妻
    帶聲請人之女至臺中居住。
２、聲請人夫妻自行開立創投公司，從事熱轉印、獎狀製作等工
    作，也相當熱心公益，與相關社會福利團體合作經驗眾多。
    其等工作時間彈性，健康狀況良好，為人和善，經濟狀況尚
    可，住宅為自購公寓電梯大廈，無障礙空間設計佳，有房貸
    壓力，但由聲請人之子負擔，聲請人之子每月給予聲請人家
    用1 萬元，因聲請人夫妻經濟能力許可，工作時間彈性，可
    隨時照料相對人，必要時也可聘請外勞協助，評估聲請人夫
    妻適合照顧相對人。
３、聲請人自述於73年搬至臺中後，除平時電話慰問，年節期間
    及每月均定期至新竹探訪相對人夫妻，互動良好，其係獨子
    ，本應善盡扶養相對人之責。
４、聲請人強烈表達接回相對人夫妻至臺中照顧，且已整理好一
    空房讓相對人夫妻居住，也多次前往聲請人住家附近之養護
    中心了解、比較，欲給相對人夫妻更健全之醫療照顧。但聲
    請人也不反對聲請人之女照顧相對人夫妻，但擔心聲請人之
    女受其夫婿控制，將相對人之財產據為己有，聲請人甚至同
    意將相對人之財產交由縣市政府主管機關保管。
５、聲請人之女曾於99年10月e-mail予聲請人之子，指罵聲請人
    夫妻，聲請人之子擔心聲請人夫妻難過，遲未讓聲請人夫妻
    知悉此事，而聲請人之子全權授由聲請人夫妻處理相對人監
    護事宜。
６、基於子女應善盡扶養父母之責任，建議由聲請人擔任相對人
    之監護人，並由聲請人子女共同擔任會同開具財產清冊之人
    。
(二)、新北市政府社會局訪視關係人胡之薇結果略以：
１、關係人胡之薇現於建設公司擔任行政業務工作，工作狀況穩
    定，每月薪資約6 萬餘元。關係人胡之薇之配偶則於3M公司
    擔任業務，並成立一相關企業公司，每年年收入約200 萬元
    。
２、關係人胡之薇現居住房屋為自有，仍有500 餘萬元貸款，每
    月需繳納2 萬餘元房貸，在外無積欠債務。
３、關係人胡之薇居住之房屋為新建大廈，約20餘坪，內有3 房
    2 廳，居住環境整潔，該棟大廈具有電梯設備及24小時管理
    員，居住環境機能佳。
４、相對人夫妻原居住在新竹市，由關係人胡之薇聘請外籍看護
    協助照顧，且固定於假日期間南下探視，由於關係人胡之薇
    自幼皆由相對人夫妻照顧，關係人胡之薇與相對人夫妻感情
    親密，關係人胡之薇考量相對人夫妻身體狀況逐漸不佳，為
    能就近照顧，故自99年7 月起將2 人接至關係人胡之薇住處
    居住，因關係人胡之薇夫妻皆需外出工作，故仍聘請外籍看
    護24小時照顧，而關係人胡之薇係在住家附近工作，故每日
    中午皆會返家關心相對人飲食狀況。
５、關係人胡之薇為給相對人夫妻較大的居住環境，已於新北市
    泰山區訂購一房屋，預計100 年12月交屋，屆時會搬至新址
    居住。
６、關係人胡之薇表明聲請人夫妻因躲債關係，自幼即將關係人
    胡之薇遺棄於醫院內，後續由相對人夫妻接回照顧，故關係
    人胡之薇未曾受聲請人夫妻照顧，且已長達30餘年未曾聯繫
    ，彼此感情陌生。
７、社工訪視時，相對人之配偶多次表示欲與關係人胡之薇同住
    ，繼續由關係人胡之薇照顧後續日常生活，且經社工訪查，
    關係人胡之薇與鄰居相處關係良好，所居住之大廈管理員亦
    會不定期關心相對人夫妻身體健康狀況，故關係人胡之薇社
    區支持系統良好。
三、本院參酌上開訪視結果、聲請人、關係人胡之薇、胡之涵之
    前揭意見及關係人胡之薇所整理關於相對人病症、照顧計劃
    書等資料，認關係人胡之薇前由相對人照顧扶養長大，既願
    長期聘請外勞照護相對人，期間更對相對人多所關心，現更
    將相對人帶至住居處所就近照護，足見其與相對人間感情確
    屬深厚，且願擔負照顧相對人之責任，而關係人胡之薇已累
    積照顧相對人多年之經驗，復未有照顧不周之情事，而其居
    住環境整潔，具有電梯設備及24小時管理員，環境機能甚佳
    ，遠勝於機構式之照護方式，故選任關係人胡之薇擔任相對
    人之監護人，對於現階段需要親情關懷及身體照護之相對人
    而言，應最符合相對人之最佳利益。又聲請人、關係人胡之
    涵及關係人胡之薇間所以產生爭執，肇因於聲請人質疑關係
    人胡之薇受其配偶控制，將相對人之財產據為己有，然現行
    民法監護制度於98年11月23日新法施行後，受監護人除須選
    定監護人外，法院尚須指定會同開具財產清冊之人，以利實
    施監督，本院參酌兩造爭執原因及上開訪視結果，認由聲請
    人及關係人胡之涵擔任會同開具財產清冊之人，其等應會善
    盡注意相對人之財產狀況，可收監督相對人財產之效果，爰
    同時指定聲請人及關係人胡之涵為會同開具財產清冊之人，
    以維護相對人之利益。
五、依民事訴訟法第608 條第1 項裁定如主文。
中    華    民    國    100  年    5     月    26    日
                        家事法庭法  官  林昌義
以上正本證明與原本無異。
如不服本裁定關於選定監護人及指定會同開具財產清冊之人等部
分，應於送達後10日內向本院提出抗告狀，並繳納抗告費新臺幣
1,000元；其餘關於宣告監護之部分，不得抗告。
中    華    民    國    100  年    5     月    26    日
                                書記官  張永榮
附錄：
民法第1099條：監護開始時，監護人對於受監護人之財產，應依
規定會同遺囑指定、當地直轄市、縣（市）政府指派或法院指定
之人，於二個月內開具財產清冊，並陳報法院。前項期間，法院
得依監護人之聲請，於必要時延長之。
民法第1099條之1：於前條之財產清冊開具完成並陳報法院前，
監護人對於受監護人之財產，僅得為管理上必要之行為。